最高法院民事判決　　　　　　　　　　　　　　　九十三年度台上字第一０六五號
　　上　訴　人　甲 ○ ○
　　訴訟代理人　陳 旻 沂律師
　　被 上訴 人　乙○○○
右當事人間請求清償債務事件，上訴人對於中華民國九十一年十一月十三日台灣高等
法院高雄分院第二審判決（九十一年度上字第一五五號），提起上訴，本院判決如左
：
    主  文
原判決廢棄，發回台灣高等法院高雄分院。
        理    由
本件上訴人主張：坐落高雄市○○區○○段六小段五六一之一地號土地，及其上建號
一九五七號建物即門牌號碼高雄市三民區○○○路一四八號房屋（下稱系爭房地），
原由訴外人李宗男及正也有限公司（下稱正也公司），提供向台灣省合作金庫借款，
並設定本金最高限額新台幣（下同）二百萬元之抵押權登記予合作金庫，約定按年息
百分之十六計付遲延利息。該抵押權於民國七十六年十二月十四日，由台灣省合作金
庫讓與上訴人。被上訴人則於七十八年十一月二十二日，向李宗男及正也公司以二千
六百萬元購買系爭房地，雙方約定上訴人對系爭房地之二百萬元抵押債權包括在該二
千六百萬元之售價內，由被上訴人負責清償。惟被上訴人僅給付購屋款二千四百萬元
，對於上訴人之二百萬元抵押債權則未給付，上訴人乃於八十五年六月五日，向台灣
高雄地方法院聲請拍賣抵押物強制執行（案號為八十五年度執字第八二四三號），經
被上訴人於八十五年七月二十四日向執行法院繳付二百零二萬六千八百八十元，其中
二百萬元清償抵押債務（其餘金額為執行費），並由上訴人領取完畢。惟被上訴人提
出之二百萬元，應先抵充利息一百九十五萬一千五百五十二元，扣除此利息後，僅能
抵充本金四萬八千四百四十八元，被上訴人仍欠本金一百九十五萬一千五百五十二元
，及自八十六年一月十五日起，按年息百分之十六計算之利息尚未清償等情。爰本於
消費借貸之法律關係，求為命被上訴人給付一百九十五萬一千五百五十二元，及加付
自八十六年一月十五日起至清償日止，按年息百分之十六計算利息之判決（上訴人於
第一審原請求被上訴人給付一百九十九萬四千五百二十一元及自八十五年七月二十五
日起至清償日止按年息百分之十六計算之利息，上訴第二審後減縮聲明如上述）。
被上訴人則以：被上訴人以二千六百萬元購買系爭房地後已給付二千四百萬元，至約
定由被上訴人清償系爭二百萬元抵押債權部分，已由被上訴人於拍賣抵押物強制執行
事件中，提存二百零二萬六千八百八十元清償完畢（二萬六千八百八十元為執行費）
，上訴人乃撤回強制執行。被上訴人嗣後並以該抵押債權已全部清償消滅，另案訴請
上訴人塗銷抵押權登記，經判決被上訴人勝訴確定，上訴人應受該確定判決既判力之
拘束，不得再請求給付系爭借款等語，資為抗辯。
原審維持第一審所為上訴人敗訴之判決，駁回其上訴，無非以：上訴人主張之事實，
固據其提出土地、建物登記謄本、台灣高等法院高雄分院八十五年度上字第六二二號
民事判決等件為證，並經原審法院依職權調取台灣高雄地方法院八十五年度執字第八
二四三號執行卷、八十五年度拍字第一九三二號拍賣抵押物卷及前開八十五年度上字
第六二二號民事卷，查閱無訛。惟訴訟標的之法律關係，於確定之終局判決中經裁判
者，就該法律關係即有既判力，當事人雖僅於新訴訟用作攻擊防禦方法，法院亦不得
為反於確定判決意旨之裁判。是當事人之一造以該確定判決之結果為基礎，於新訴訟
用作攻擊防禦方法時，他造應受其既判力之拘束，不得以該確定判決言詞辯論終結前
，所提出或得提出而未提出之其他攻擊防禦方法為與該確定判決意旨相反之主張，此
就民事訴訟法第四百條第一項規定之趣旨觀之甚明，並有最高法院三十年上字第八號
、四十二年台上字第一三○六號判例意旨可資參照。查被上訴人係於八十五年七月二
十四日對上訴人清償系爭抵押權所擔保之債權及執行費二百零二萬六千八百八十元，
上訴人乃撤回強制執行之聲請，嗣被上訴人以系爭抵押債權已因清償而消滅為由，另
案對上訴人起訴請求塗銷系爭抵押權設定登記，該事件經台灣高雄地方法院八十五年
度訴字第一八七九號民事判決被上訴人勝訴確定，有調閱之該另案塗銷抵押權登記事
件各審級卷宗可稽。該八十五年度訴字第一八七九號民事確定判決，係認系爭本金最
高限額二百萬元之抵押權雖未定有存續期間，惟上訴人既已聲請拍賣抵押物強制執行
，實行其抵押權，足徵上訴人已有終止與債務人間往來交易之意思，使新債權不再發
生，應認系爭最高限額抵押權所擔保之債權決算期已經屆至，抵押權所擔保之債權亦
隨之確定，雖事後因被上訴人清償抵押權所擔保之債權，上訴人撤回強制執行之聲請
，對決算期之屆至及已確定之債權應不生影響。抵押權所擔保之債權，既因清償而消
滅，依民法第三百零七條規定，擔保該債權之系爭抵押權亦隨之而消滅，系爭債權抵
押權即不存在，上訴人並應將該抵押權設定登記予以塗銷，此有該八十五年度訴字第
一八七九號民事判決在卷可憑，兩造間系爭抵押權及其所擔保之抵押債權，業經上開
確定判決確認其不存在。本件即不得為與前開八十五年度訴字第一八七九號確定判決
意旨相反之裁判，應認上訴人對被上訴人之系爭抵押權及該抵押權所擔保之消費借貸
債權，已因被上訴人於八十五年七月二十四日，提出二百零二萬六千八百八十元向上
訴人清償而消滅。上訴人亦應受該八十五年度訴字第一八七九號確定判決既判力之拘
束，不得再為與該確定判決意旨相反之主張。上訴人主張被上訴人所繳付之二百零二
萬六千八百八十元，於先抵充執行費二萬六千八百八十元後，所剩之二百萬元係先抵
充利息一百九十五萬一千五百五十二元，所剩之四萬八千四百四十八元才是抵充原本
，仍有原本債權一百九十五萬一千五百五十二元，暨自八十六年一月十五日起按年息
百分之十六計算之利息等債權尚未清償云云，尚非可採。被上訴人抗辯系爭抵押債權
已因清償而消滅，足認可取。上訴人之系爭抵押權及其所擔保之系爭消費借貸債權，
暨被上訴人承受之系爭抵押債務既均消滅，上訴人依消費借貸關係，請求被上訴人給
付一百九十五萬一千五百五十二元及自八十六年一月十五日起至清償日止，按年息百
分之十六計算之利息，為無理由，不應准許等詞，為其判斷之基礎。
按民事訴訟法第四百條第一項規定確定判決之既判力，惟於判決主文所判斷之訴訟標
的，始可發生。若訴訟標的以外之事項，縱令與為訴訟標的之法律關係有影響，因而
於判決理由中對之有所判斷，除同條第二項規定情形外，尚不能因該判決已經確定而
認此項判斷有既判力（本院七十三年台上字第三二九二號判例參照）。查另案台灣高
雄地方法院八十五年度訴字第一八七九號，被上訴人對上訴人起訴請求確認系爭抵押
權不存在及塗銷抵押權設定登記事件，其訴訟標的為確認抵押權不存在及塗銷抵押權
登記請求權（一審卷八二至八五頁），故該事件僅就確認抵押權不存在及有無塗銷抵
押權登記請求權有既判力。而本件上訴人請求被上訴人償還借款，其訴訟標的為借款
償還請求權，前開另案就抵押權所擔保之債權是否消滅，僅係於判決理由中予以判斷
，不生既判力。原審竟認本件應受前開另案判決既判力之拘束，進而為不利於上訴人
之判決，自有可議。上訴論旨，指摘原判決不當，求予廢棄，非無理由。
據上論結，本件上訴為有理由，依民事訴訟法第四百七十七條第一項、第四百七十八
條第二項，判決如主文。
中　　　華　　　民　　　國　　九十三　　年　　　五　　　月　　二十七　　日
                              最高法院民事第二庭
                                  審判長法官  曾　桂　香
                                        法官  劉　延　村
                                        法官  劉　福　聲
                                        法官  黃　秀　得
                                        法官  葉　勝　利
      右正本證明與原本無異
                                              書  記  官
中　　　華　　　民　　　國　　九十三　　年　　　六　　　月　　　九　　　日
                                                                        Ｂ
